臺灣士林地方法院民事判決　　　　　　　95年度重訴字第54號
原　　　告　甲○○
訴訟代理人　謝錫福律師
被　　　告　乙○○
上列當事人間清償債務事件，本院於民國96年6月6日言詞辯論終
結，判決如下：
    主  文
原告之訴及假執行之聲請均駁回。
訴訟費用由原告負擔。
    事實及理由
一、原告主張：(一)被告於民國87年8月間向國泰世華銀行北三重
    分行（下稱世華北三重分行）借款新台幣（下同）620萬元
    （下稱系爭借款），由原告擔任連帶保證人，並提供擔保物
    設定抵押權予世華北三重分行。嗣原告於87年11月17日自其
    華信銀行雙和分行所設第00000000000000號帳戶（下爭系爭
    帳戶）匯款622萬9,896元至世華北三重分行代被告清償系爭
    借款。(二)就被告抗辯所為之陳述：1.兩造父親陳載於83年4
    月17日死亡，遺有坐落臺北縣板橋市○○段35、36、39、43
    等地號土地（下稱系爭海山段土地）等財產，繼承人有兩造
    及其他兄弟姊妹陳志成、陳碧珠、陳志山，以及母親陳廖蝦
    6人。85年間母親陳廖蝦向訴外人謝清泉、陳燕標借款3,000
    萬元（下稱系爭民間借款），作為繳納遺產稅、返還建商李
    河憶保證金等之用，至87年間，上開借款連同利息、違約金
    共計達4,350 萬元。除於87年6 月16日以現金50萬元及訴外
    人陳志山所簽發面額300 萬元之支票清償部分款項後，另向
    世華北三重分行借款如下：(1)以陳志山所經營鈺將金屬企業
    有限公司（下稱鈺將公司）名義借款1,500 萬元、(2)陳碧珠
    借款500 萬元、(3)被告借款620 萬元（即系爭借款款）、(4)
    陳志山借款450 萬元、(5)陳碧珠借款480 萬元、(6)陳志山借
    款450 萬元，以清償系爭民間借款。原告另提供現金125 萬
    元，並向臺灣土地銀行借款2,000 萬元代償上開(1)(2)筆貸款
    ，又系爭借款之利息及上開臺灣土地銀行借款利息亦均由原
    告支付。2.87年6 月16日之同意書（下稱系爭同意書），所
    指原告須以李河憶給付之和解款項清償債務，係指全部共同
    債務，故應按各繼承人分擔比例清償之，不得僅清償單一繼
    承人之債務。至於87年6 月14日協議書（下稱系爭協議書）
    未經陳志成簽名，效力容有疑義，故全體繼承人應平均以每
    人6 分之1 比例（即725 萬元）分擔系爭民間借款，被告更
    無由主張以系爭和解款項清償系爭借款。而至95年9 月止，
    原告已支出3,880 萬622 元。尚不含日後繼續衍生之利息及
    之前與建商訴訟，原告支出之訴訟費用、律師費等等。單以
    系爭和解款項如何支付上述龐大債務與費用？被告及其他繼
    承人迄今無人願意出面結算。原告並非以系爭和解款項清償
    系爭借款，係以原告自有資金代償。(三)爰依保證人代償求償
    權之法律關係，提起本訴，請求被告返還上開款項。並聲明
    ：1.被告應給付原告622 萬9,896 元，及自87年11月17日起
    至清償日止，按年息百分之5 計算之利息；2.原告願供擔保
    請准宣告假執行。
二、被告則以：(一)兩造所屬家族積欠系爭民間債務及清償經過如
    下：1.85年間兩造母親陳廖蝦提供臺北縣板橋市○○路○段
    28 號1樓、28號2樓、28號3樓、28號12樓、32號5樓、34號5
    樓等房地（下稱系爭28號1樓等房地）為擔保物，設定抵押
    後向謝清泉、陳燕標借款3,000 萬元，至87年間累計債務達
    4,000 餘萬元。2.87年5 月15日兩造與全體繼承人6 人與李
    河憶，就系爭海山段土地之糾紛，成立訴訟上和解（臺灣高
    等法院84年度重訴字第129 號），約定李河憶應支付全體繼
    承人2,000 萬元等之條件。3.87年6 月14日兩造與陳廖蝦、
    陳志山、陳碧珠即簽署系爭協議書，約定就系爭民間借款，
    原告應分擔15分之1 之比例。翌日、即87年6 月15日，陳廖
    蝦、陳志山乃與謝清泉、陳燕標簽立協議書草約，確認系爭
    民間借款債務金額。4.87年6 月16日原告並與陳廖蝦簽署同
    意書，約定陳廖蝦移轉系爭28號1 至3 樓房屋予原告，李河
    憶應給付之和解款項由原告保管，原告須以和解款項清償全
    體繼承人因繼承所負之債務。5.嗣於87年8 月20日始設定抵
    押權予世華北三重分行，辦理系爭借款，87年8 月28日撥款
    隨即用於清償系爭民間借款，並由謝清泉、陳燕標直接領出
    。5.其後，李河憶於87年9 月10日將扣除土地增值稅後實際
    應付之系爭和解款項1,970 萬943 元存入陳廖蝦設於板橋市
    農會之帳戶。原告遂於87年9 月16日自陳廖蝦帳戶中提領現
    金260 萬元，及電匯1,700 萬元至系爭帳戶內。原告旋自系
    爭帳戶匯款至國泰世華銀行北三重分行清償系爭借款，履行
    系爭同意書之事項。87年12月11日陳廖蝦即將系爭28號1至3
    樓房屋贈與移轉登記予原告。(二)以系爭12樓房屋設定抵押權
    ，向世華北三重分行借款，係因陳廖蝦無法擔任借款人，故
    由家族推派被告擔任借款人，再由原告、陳志山及陳廖蝦提
    供擔保之抵押物。由系爭協議書、系爭同意書之約定，原告
    負有將所保管系爭和解款項用以清償系爭借款之義務，原告
    係以系爭和解款項履行系爭同意書之義務，其主張代償與事
    實不符。(三)系爭民間借款扣除原告所保管系爭和解款項後，
    僅餘2,390 萬元（43,500,000-19,600,000 ＝23,900,000）
    ，依系爭協議書及系爭同意書之約定，原告本應分擔956 萬
    元（23,900,000×6/15＝9,560,000） 之債務，惟原告不與
    其他繼承人就債務進行會算，反單獨領走系爭和解款項1,96
    0 萬元，是以，縱原告主張其代其他繼承人清償前述借款，
    被告亦得據1,960 萬元和解款項對之主張抵銷，亦即該2,00
    0 萬元債務僅剩40萬元（20,000,000-19,600,000 ＝400,00
    0） 。從而，原告應負擔之債務956 萬元扣除該40萬元債務
    及系爭貸款622 萬9,896 元後，尚不足293 萬104 元（9,56
    0,000-400,000-6,229,896 ＝2,930,104） 。不得以原告清
    償系爭借款，即認被告積欠其債務等語，資為抗辯。(六)並聲
    明：1.原告之訴駁回。2.如受不利益判決，願供擔保請准宣
    告免為假執行。
三、本件不爭執事項：
  (一)兩造父親陳載於83年4月17日死亡，繼承人為兩造及陳志成
    、陳碧珠、陳志山等兄弟姊妹，與母親陳廖蝦共6 人。
  (二)85年10月、11月間兩造母親陳廖蝦為支付遺產稅及處理因繼
    承財產之債權債務問題，曾向謝清泉、陳燕標借款3,000 萬
    元（本金），並以其名下所有系爭28號1 樓等房地，設定抵
    押權登記予謝、陳2 人以為擔保（即系爭民間借款）。
  (三)兩造、陳志成、陳碧珠、陳志山及陳廖蝦等6 人與李河憶，
    就系爭海山段土地契約之糾紛，於87年5 月15日成立臺灣高
    等法院84年度重訴字第129 號訴訟上和解，約定李河憶願給
    付兩造等繼承人6 人2,000 萬元（含兩造等繼承人6 人應分
    擔之土地增值稅），而兩造等兄弟姊妹5 人則應移轉系爭海
    山段土地應有部分共萬分之5841予李河憶等條件。
  (四)87年間因系爭民間借款之債權人謝、陳2人聲請強制執行，
    乃由陳廖蝦、陳志山於87年6月15日與債權人陳、謝2人簽署
    協議書草約，約定願於2個月內清償4,850萬元（即系爭民間
    借款，含配合陳廖蝦等領取前項訴訟上和解所約定之提存金
    500萬元，並以之清償），清償後債權人願撤回執行之聲請
    。
  (五)被告於87年8月間與世華北三重分行約定借款620萬元（即系
    爭借款），而由原告與陳廖蝦、陳志山3人，以渠等共有系
    爭海山段35、36、39等地號土地之應有部分及其上陳廖蝦所
    有系爭28號12樓房屋（即第5871建號），設定本金最高限額
    744 萬元之抵押權予世華北三重分行以為擔保，於87年8 月
    20日登記在案。87年8 月28日世華北三重分行撥款620 萬元
    即用以清償前項系爭民間借款，並由債權人陳、謝2 人依前
    項協議逕自撥款帳戶提領款項。
  (六)嗣李河憶於87年9月10日依前述訴訟上和解條件，將扣除土
    地增值稅後應付款項1,970 萬943 元存入陳廖蝦設立於板橋
    市農會之帳戶。嗣原告於87年9 月16日自陳廖蝦上述帳戶中
    提領現金260 萬元，及匯款1,700 萬元至其系爭帳戶內。
  (七)原告於87年11月17日自其系爭帳戶匯款622萬9,896元至世華
    北三重分行清償系爭借款。上述第(五)項所述之抵押權登記並
    於同日辦理塗銷登記。
  (八)日兩造與陳廖蝦、陳志山、陳碧珠5 人，曾於87年6 月14日
    簽署協議書（即系爭協議書），約定系爭民間債務，按各自
    擁有房屋之比例予以分擔。87年6 月16日陳廖蝦另與原告約
    定，並簽署同意書（即系爭同意書），約定願將其所有系爭
    28 號1至3 樓房屋所有權移轉登記予原告，但原告須將保管
    李河憶所給付和解款項清償87年6 月14日系爭協議書所載之
    債務等內容。其後，陳廖蝦已將系爭28號1 至3 樓房屋所有
    權以贈與為原因辦理移轉登記予原告。
  (九)原告於89年1月間日以其所有系爭28號1至3樓房地設定抵押
    權予臺灣土地銀行南新莊分行，向該行借款共計2,000萬元
    ，以清償鈺將公司、陳碧珠分別向世華北三重分行之借款
    1,500 萬元及500萬元。
    以上事實，有兩造分別提出之抵押權設定契約書、系爭帳戶
    存摺節本、華信銀行匯款委託書、和解筆錄、臺北縣板橋市
    農會存款憑條、取款憑條、交易明細表、遺產稅繳款書、抵
    押權塗銷同意書、系爭同意書、系爭協議書、遺產稅繳清證
    明書、消費借貸契約書、切結書、臺灣土地銀行電匯申請書
    、協議書草約、交易明細資料（以上為影本）及台北縣板橋
    地政事務所異動索引附卷可稽，並為兩造所不爭執，堪以認
    定。
四、爭點之論述：
    原告主張其為被告系爭借款之保證人，並提供擔保物設定抵
    押權予世華北三重分行，嗣於87年11月17日代被告清償622
    萬9,896元，爰依保證人代償求償權之法律關係，請求被告
    給付上開款項暨自代償日起算之法定利息等語，被告則以前
    揭情詞置辯。按為債務人設定抵押權之第三人，代為清償債
    務，或因抵押權人實行抵押權致失抵押物之所有權時，依關
    於保證之規定，對於債務人，有求償權。又保證人向債權人
    為清償後，於其清償之限度內，承受債權人對於主債務人之
    債權。但不得有害於債權人之利益。民法第879條、第749條
    分別定有明文。本件是否合於保證人代主債務人清償債務之
    要件，所應審酌之爭點應在於：(一)原告清償系爭借款時，係
    以所保管系爭和解款項或其自有資金清償？(二)原告清償系爭
    借款之原因為何？
    茲論述如下：
  (一)原告係以所保管系爭和解款項清償系爭借款：
    原告雖主張伊係以自己之資金清償，非以系爭和解款項清償
    系爭借款，系爭和解款項係用以支付4,000萬餘元借款之利
    息、其先行墊付部分之訴訟費用，系爭和解款項還剩部分云
    云（參見95年9月13日言詞辯論筆錄），惟為被告所否認。
    按清償債務之資金來源，應以清償當時之客觀情形認定之，
    而非以事後結算時之主張或另行約定之其他法律關係代之。
    經核：1.陳廖蝦設於板橋市農會之帳戶於87年9月10日受領
    系爭和解款項1,970萬943元後，原告旋於87年9月16日自陳
    廖蝦上述帳戶中提領現金260萬元，及匯款1,700萬元至其系
    爭帳戶乙情，為兩造所不爭執，則原告所有系爭帳戶於87年
    9月16日所受領上述匯款1,700萬元，實質上乃原告所保管之
    系爭和解款項甚明。2.原告復於87年11月17日自其系爭帳戶
    匯款622萬9,896元至世華北三重分行清償系爭借款，亦如前
    述。而原告又未舉證證明，系爭帳戶於87年9月16日至87年1
    1月17日期間，另有原告其他其自有之資金存入，或原告所
    保管之系爭和解款項已因其他法律關係，而實質上轉換為其
    個人所有，則原告仍係基於保管關係而持有系爭和解款項無
    訛。準此，無論兩造與各繼承人間，事後應如何結算債權債
    務關係，於87年11月17日清償當時，原告顯然係以系爭和解
    款項清償系爭借款，而非以其自有資金清償，殆無疑義。
  (二)原告係因履行系爭同意書之義務而清償系爭借款：
    查：1.兩造與陳廖蝦、陳志山、陳碧珠5人，曾於87年6月14
    日簽署系爭協議書，約定系爭民間債務，按各自擁有房屋之
    比例予以分擔乙情，亦如前述。原告雖另主張系爭協議書陳
    志成簽名，效力容有疑義云云，然而，系爭協議書本即兩造
    與陳廖蝦、陳志山、陳碧珠5人間之協議，就有關渠5人預定
    陳志成及訴外人陳姿伶應負擔比例部分，渠5人亦約定按比
    例暫時分擔，此揆諸系爭協議書註2 所載內容，可得明暸。
    職是，系爭協議書於簽署之5 人間，自有效力。2.87年6 月
    16日陳廖蝦另與原告約定，並簽署系爭同意書，約定願將其
    所有系爭28號1 至3 樓房屋所有權移轉登記予原告，但原告
    須將保管李河憶所給付和解款項清償87年6 月14日系爭協議
    書所載之債務等內容，有兩造所不爭執之系爭同意書可憑，
    亦析述如前。而以系爭28號12樓房地設定抵押權擔保之系爭
    借款，當屬系爭協議書所載之債務，亦應無疑。而如上述，
    嗣後陳廖蝦已依系爭同意書履行其移轉房屋予原告之義務，
    由此可見，原告實質上應係基於履行系爭同意書之義務，始
    以系爭帳戶所保管和解款項清償系爭借款，尚不得以形式上
    其為擔保物之提供人或連帶保證人，即認定係基於代償關係
    而清償系爭借款。3.原告雖另主張伊另提供現金125 萬元，
    並向臺灣土地銀行借款2,000 萬元代償其中2 筆貸款，又利
    息均由伊支付，至95年9 月止，伊已支出共計3,880 萬622
    元，尚有訴訟費用等情。惟核，原告所指其臺灣土地銀行借
    款2,000 萬元代償其中2 筆貸款乙節，乃本件爭執之系爭借
    款已清償之後，89年1 月間所為。凡此均屬原告事後另行與
    被告及其他繼承人結算之問題，自無從影響前已發生法律效
    果之清償行為。
  (三)綜上以解，原告既非以其個人資金，而係以保管之系爭和解
    款項清償系爭借款，且係基於履行上述系爭同意書之義務而
    為清償，顯然不合前揭保證人代主債務人清償債務之要件，
    是原告依前揭規定，向被告求償上開清償款項，即難認有據
    。
五、從而，原告本於保證人代償求償權之法律關係，請求被告給
    付622萬9,896元，及自87年11月17日起至清償日止，按年息
    百分之5計算之利息，為無理由，應予駁回。
六、原告之訴既經駁回，其假執行之聲請亦失所附麗，應併予駁
    回。
七、本件判決基礎已臻明確，兩造其餘攻擊防禦方法及訴訟資料
    ，經本院審酌後，核與判決結果不生影響，無一一論述之必
    要，併予敘明。
八、據上論結，本件原告之訴為無理由，依民事訴訟法第78條，
    判決如主文。
中　　華　　民　　國　　96　　年　　6 　　月　　29　　日
                  民事第二庭  法　官　施月燿
以上正本證明與原本無異。
如對本判決上訴，須於判決送達後20日內向本院提出上訴狀。
中　　華　　民　　國　　96　　年　　7 　　月　　17　　日
                       　　　 書記官　韓金發
